【裁判字號】    95,重上,454
【裁判日期】    951108
【裁判案由】    撤銷仲裁判斷
【裁判全文】
臺灣高等法院民事判決                 95年度重上字第454號
    上  訴  人  永合營造有限公司
    法定代理人  乙○○
    訴訟代理人  曾文杞律師
                楊金順律師
    上  一  人
    複代理  人  吳孟勳  律師
    被上訴  人  宜蘭縣政府
    法定代理人  甲○○
    訴訟代理人  吳振東律師
上列當事人間請求撤銷仲裁判斷事件，上訴人對於中華民國95年
8月10日臺灣宜蘭地方法院95年度仲訴字第1號第一審判決提起上
訴，經本院於95年10月25日言詞辯論終結，判決如下：
    主  文
原判決廢棄。
被上訴人在第一審之訴駁回。
第一、二審訴訟費用由被上訴人負擔。
    事實及理由
一、按提起撤銷仲裁判斷之訴，應於判斷書交付或送達之日起，
    30日不變期間內為之，仲裁法第41 條第2項前段定有明文。
    查被上訴人於95年4月18日收受中華民國仲裁協會94 仲聲信
    字第73號仲裁判斷書，有送達收據暨回執附於上開仲裁判斷
    卷宗內，業經原審調取上開仲裁判斷卷宗查閱屬實，則被上
    訴人於95年5月17日提起本件撤銷仲裁判斷之訴，未逾30 日
    期間，合先敘明。
二、被上訴人起訴主張：兩造於92年1月29 日就「萬貴農地重劃
    區○○路工程」簽立工程契約，約定由上訴人承攬被上訴人
    之上開工程。因伊變更設計導致工期展延，上訴人於施作過
    程中請求依行政院93年5月3日函頒之「中央機關已訂約工程
    因應國內營建物價變動之物價調整處理原則」辦理工程款調
    整，然本件鋼料漲價並未辦理契約變更，且工期將屆，中央
    之補助款業已用罄，伊無經費可資支應，嗣兩造與行政院公
    共工程委員會、內政部土地重劃局作成：由伊請監造單位內
    政部土地重劃局確認調整金額後，專案呈報行政院農業委員
    會（下稱農委會）以追加預算辦理之結論，伊再函請農委會
    依上開處理原則編列預算補助，但遭農委會函復拒絕。伊向
    上訴人表示不同意調整工程款，上訴人逕依系爭工程合約第
    19 條第4項第3款約定，於94年7月14日向中華民國仲裁協會
    聲請仲裁，經該協會於95年 3月24日以94年仲聲信字第73號
    判斷判命：
    伊應再給付上訴人新台幣（下同）13,163,138元，及自仲裁
    判斷書送達被上訴人翌日起至清償日止按年息5%計算之利息
    。惟兩造所簽立工程契約第19條第4項第1款：「因本契約所
    生之爭議，雙方同意依政府採購法規定向中央主管機關之採
    購申訴審議委員會申請調解」之約定，屬於提起仲裁之前置
    程序，則系爭仲裁判斷有仲裁法第40條第1項第4款「仲裁程
    序違反仲裁協議」之情形；且系爭仲裁判斷另有仲裁法第38
    條第2款「 仲裁判斷書應附理由而未附者」之情形。爰聲明
    ：將中華民國仲裁協會94年仲聲信字第73號判斷，關於命被
    上訴人應給付與命負擔仲裁費用2分之1等部分均撤銷。
    原審判決被上訴人勝訴。
    上訴人則以：(一)系爭仲裁判斷並無仲裁法第40條第1項第4款
    「仲裁程序違反仲裁協議」之情形：1.工程契約書第19條第
    4 項有關於爭議處理之規定，真意係就履約之爭議約定個別
    處理方式，各處理方式間並無關聯，亦無關於提起仲裁決應
    先經前置程序或限制提起仲裁程序之明文約定。2.兩造就爭
    議之發生，本有權利選擇對自己最有利、最經濟之程序處理
    ，此乃當事人之契約自由及程序選擇權，如當事人間已有契
    約約定，法院不得反捨契約文字而更為曲解。當事人一方如
    認為可經由行政院公共工程委員會之專業人員調解以解決紛
    爭，自可選擇該條第1款程序為之，並依第2款規定就與爭議
    無關或不生影響之部分繼續履約；如認無調解之可能，而選
    擇逕行起訴或提付仲裁，亦利儘速解決紛爭，亦無不可。3.
    縱認系爭契約第19條第4項第1款有「符合仲裁前置程序用以
    過過濾此等爭議是否宜提付之效能」，亦不能以「其有過濾
    效能」反推「屬於仲裁前置程序」。4.縱認契約書第19條第
    4項第1款約定，係提起仲裁之前置程序，惟當事人之一方或
    雙方認已無以前置程序達成協議之可能，仍應得將爭議逕付
    仲裁以免程序之浪費。(二)系爭仲裁判斷並無仲裁法第38條第
    2 款「應附理由而未附」之情形：此款應係指仲裁判斷書對
    於當事人聲請仲裁標的之判斷，完全不附理由而言，倘已附
    理由，縱未盡完備或有不妥適，均與前揭法條規定「不附理
    由」或「應附理由而未附者」有間等語抗辯。爰聲明：(一)原
    判決廢棄。(二)上開廢棄部分，被上訴人在第一審之訴駁回。
三、兩造不爭執之事實：
  (一)兩造於92年1 月29日就「萬貴農地重劃區○○路工程」簽立
    工程契約，約定由上訴人承攬被上訴人之上開工程，總價
    183,698,000 元，結算總價按被上訴人核定實做工程數量結
    算，於300日曆天完工。嗣上訴人於92年2月25日開工，依契
    約約定本應於92年12月28日完工，其間因被上訴人設計變更
    ，經被上訴人同意展延工期至93年7月15日，上訴人確於 93
    年7月15 日竣工，並經被上訴人驗收在案，此有工程契約及
    工程竣工報告表各1份足憑（原審卷第13-28、46頁）。
  (二)於系爭工程竣工後，上訴人以系爭工程有物價調整之爭議，
    向被上訴人請求調整工程款，經邀集相關單位（兩造、內政
    部土地重劃工程局、行政院公共工程委員會）於94年3 月17
    日達成協調之結論為：請被上訴人函請監造單位內政部土地
    重劃工程局確認調整金額，再專案呈報行政院農委會以追加
    預算辦理。其後經內政部土地重劃工程局核算結果，認為調
    整後應付金額為11,081,970元，被上訴人即於94年 5月13日
    函請行政院農委會編列預算補助，惟遭行政院農委會於94年
    5月24日函覆：無從據以補助云云，被上訴人即於94年5月26
    日、6 月20日兩次函知上訴人不同意辦理物價調整等情，業
    據上訴人提出協調會會勘簽到簿、協調會紀錄、被上訴人94
    年5月13日、5月26日、6月20日函及行政院農業委員會94 年
    5月24日函多件在卷（原審卷49-57頁）。
  (三)上訴人就系爭工程之物價調整及工期展延補償之二個爭議，
    於94 年7月14日向中華民國仲裁協會提出仲裁之聲請，聲請
    被上訴人應給付00000000元，及自繕本送達翌日起至清償日
    止按年息6.5%計算之利息，並於給付時5%之營業稅云云。其
    後經該仲裁協會於95年3月24日以94年仲聲信字第73 號為仲
    裁判斷，諭知：被上訴人應給付上訴人13,163,138元（含稅
    ），及自本仲裁判斷書送達相對人之翌日起至清償日止按年
    息5%計算之利息；上訴人其餘請請求駁回。仲裁費用由上訴
    人負擔二分之一，被上訴人負擔二分之一等，亦有系爭仲裁
    判斷書可考（原審卷第29-45頁）。
四、本件重要爭點在於：(一)兩造間工程契約書第19條第4項第1款
    ：「因本契約所生之爭議，雙方同意依政府採購法規定向中
    央主管機關之採購申訴審議委員會申請調解」之約定，是否
    為提起仲裁之前置程序？本件有無仲裁法第40條第1項第4款
    「仲裁程序違反仲裁協議」之情形？(二)系爭仲裁判斷是否有
    仲裁法第38條第2 款「仲裁判斷書應附理由而未附者」之情
    形？
五、兩造間工程契約書第19條第4項第1款：「因本契約所生之爭
    議，雙方同意依政府採購法規定向中央主管機關之採購申訴
    審議委員會申請調解」之約定，是否為提起仲裁之前置程序
    ？本件有無仲裁法第40條第1項第4款「仲裁程序違反仲裁協
    議」之情形？
  (一)查兩造間簽立之工程契約書第19條第4 項「履約爭議處理」
    明定：「(1)因本契約所生之爭議，甲乙雙方同意依政府採購
    法規定向中央主管機關之採購申訴審議委員會申請調解。(2)
    爭議發生後，與爭議無關或不受影響之部分應繼承履約，但
    經甲方（按指被上訴人）同意者不在此限。乙方（按指上訴
    人）因爭議而暫停履約，其經爭議處理結果被認定無理由者
    ，不得就暫停履約之部分要求延長履約期限或免除契約責任
    。(3)因本契約所生訴訟案件，甲乙雙方合意以台灣宜蘭地方
    法院為管轄法院或由中華民國仲裁協會仲裁之」等語（原審
    卷第27頁）。
    被上訴人主張：上開第(1)款雙方申請中央主管機關之採購申
    訴審議委員會申請調解，為第(3)款雙方提起訴訟或聲請仲裁
    之前置程序，上訴人未為(1)之調解即聲請仲裁，係有仲裁法
    第40條第1項第4款「仲裁程序違反仲裁協議」之情事云云。
    此為上訴人所否認，並辯以：上開(1)、(2)、(3)各款，係併行
    之程序，由當事人選擇，並無(1)申請調解為(3)起訴或仲裁之
    前置仲裁之明文約定，系爭契約條款由被上訴人擬就，伊無
    爭辯之餘地，有所不明時應為被上訴人不利之解釋。縱認上
    開(1)為(3)之前置程序者，因本件已無進行調解之可能及實益
    ，並無被上訴人所指仲裁法第40條第1項第4款「仲裁程序違
    反仲裁協議」之情事等語。
  (二)按私法自治及處分自由之原則下，當事人得選擇進行調解、
    和解、仲裁或訴訟等各種不同制度，以解決紛爭，端視當事
    人以何種制度之功能符合其需求而定，對於當事人之程序選
    擇權應予尊重，此亦為憲法保障訴訟權之展現。苟當事人間
    訂立契約條款時，合意就程序選擇權予以限制或附加條件者
    ，自應明文條款規範，俾當事人知所遵循。
    又本件工程契約係適用政府採購法， 此由契約書第19條第4
    項第1 款約定雙方同意依政府採購法規定申請調解可明，揆
    諸政府採購法第85 條之1第1、2項：「機關與廠商因履約爭
    議未能達成協議者，得以下列方式之一處理：一向採購申訴
    審議委員會申請調解。二向仲裁機構提付。前項調解屬廠商
    申請者，機關不得拒絕」之規定，可知：政府採購法就機關
    與廠商間之履約爭議未達成協議時，明文規定選擇調解及仲
    裁二方式之一處理，而非逕採訴訟方式；機關與廠商均有上
    開調解及仲裁之程序選擇權，惟就廠商申請調解之程序選擇
    權益加尊重，用以保障地位較低弱之廠商之調解程序選擇權
    ，因而規定機關不得拒絕，亦見上開就程序選擇權欲予限制
    或附加條件者，應以明文規範之旨甚明。
  (三)有關兩造間之履行契約爭議， 於契約第19條第4項約定：(1)
    兩造就履約爭議申請調解；(2)履約過程中發生爭議者，無關
    爭議或不受影響之部分仍應繼續履約之原則；(3)因契約所生
    訴訟案件，合意由宜蘭地方法院管轄或中華民國仲裁協會仲
    裁等方式進行。就上開各款間有無關聯性，遍觀契約書其餘
    條款並無其他類如：「申請調解為仲裁、訴訟之前置程序」
    、「未行調解程序者，即不得行仲裁、訴訟程序」之明文予
    以規範。且被上訴人於招標須知中亦無規定上開類似條款，
    此亦為被上訴人之訴訟代理人於仲裁程序中所自承在卷（原
    審卷第59頁），此外被上訴人並未舉出任何證據證明兩造曾
    達成「調解為仲裁之前置程序」之合意，則參照前開說明，
    兩造就履行契約之爭議，在當事人無明文規範情況下，不得
    逕行剝奪兩造之程序選擇權，而對進行仲裁程序附加前置程
    序之限制或條件，應認本項各款約定係併行之解決爭議制度
    ，由兩造視需要予以選擇，否則有違憲法保障訴訟權之精神
    。 是被上訴人僅執契約第19條第4項各款之形式上排列順序
    ，逕謂：第(1)款調解係第(3)款仲裁之前置程序，將上訴人之
    程序選擇權恝置不論，自無可採。
  (四)再兩造就有關物價調整、展延工期補償之爭議，於系爭契約
    條款中均無約定， 是 上訴人請求之主要依據係基於民法第
    227條之情事變更原則；且自上訴人係於系爭工程於93年7月
    15日完工後，始提出上開物價調整之爭議請求被上訴人給付
    物價調整款，而非依系爭契約之條款請求給付工程款等情，
    益見：兩造間之上開爭議，本質上非屬兩造履行契約之爭議
    ，而係契約履行後，因有非契約成立時所得預料情事，而產
    生之物價調整及工期補償之紛爭。此種非屬履行契約爭議之
    紛爭型態，既非契約成立時所得預料，契約條款中未予約明
    ，其訟爭性不會較兩造履約爭議為低，基於相同事物相同處
    理之原則，在無明文規範限制下，仍不得限制兩造之程序選
    擇權。是本件上訴人就履約完畢後之物價調整、展延工期補
    償等爭議，選擇採行仲裁制度以茲解決，自無任何違反契約
    第19條第4項之約定可言。
  (五)承上開說明，兩造間契約第19 條第4項各款約定，各款間之
    關聯性，既無其他條款限制或附加條件，應認各款之申請調
    解、仲裁或訴訟途徑係併行之制度，由兩造就自己需要予以
    選擇，以保障兩造之程序選擇權，貫徹憲法保障訴訟權之精
    神。就兩造於系爭工程完工後產生之物價調整及工期展延補
    償之爭議，亦基於相同事物相同處理之原則，由兩造選擇採
    行解決爭議之途徑。是本件既無兩造有「申請調解為進行仲
    裁前置程序」之合意，故上訴人就上開二爭議，向中華民國
    仲裁協會聲請仲裁，即係實行自己之程序選擇權，並無被上
    訴人主張之仲裁法第40條第1項第4款「仲裁程序違反仲裁協
    議」之情形。
六、系爭仲裁判斷是否有仲裁法第38條第2 款「仲裁判斷書應附
    理由而未附者」之情形？
  (一)按所謂「仲裁判斷書應附理由而未付」，係指仲裁判斷完全
    不附理由者而言，若已附理由，不論其理由是否或適當、完
    備，核係仲裁庭所為之實體判斷及法律見解，與上開「應附
    理由而未附」之規定有間，撤銷仲裁判斷之訴並非仲裁判斷
    之再審程序，非屬受理撤銷仲裁判斷訴訟之法院所得干預及
    審查之範疇。
  (二)就兩造間物價調整之爭議：系爭仲裁判斷書之理由欄貳、一
    、(四)及二、(二)中多所闡述：「本件兩造固於工程契約中未約
    定物價調整方法，然契約成立後，鋼筋、鋼料價格之暴漲，
    洵非兩造於訂約當時所得掌控，依工程契約原定方法調整，
    顯不足反應漲價實況，此觀諸行政院公共工程會為因應此鋼
    筋等鋼製品材料飆漲，陸續於九十一年訂頒『因應國內鋼筋
    價格變動之物價指數調整處理原則』，九十三年訂頒『中央
    機關已訂約之工程因應國內營建物價變動之物價調整處理原
    則』，顯示該等營建鋼材暴漲確因市場價格驟升而無法情勢
    ，相對人同隸屬政府機構，基於機關一體原則，自有該原則
    之適用」、「矧一般物價漲跌端掌控於政府機關手中，可預
    為調控紓導，就連政府都無法預告前開國際鋼價格暴漲連帶
    衍生經濟緊張情事，何能倒果為因強言一般民眾能預知此情
    事變更並預為管控預防……，從社會風險分配言最主要強調
    風險分配應公平合理，應將風險分配予可管理掌控者，就此
    物價波漲情況，承包商完全無法排除其風險，而如前述類多
    掌握在政府穩定物價策略上……故無法依原定契約購買鋼料
    品等經濟問題，具抗風險能力或承擔風險成本最低之政府機
    構即應負擔此風險，而不應由聲請人（即上訴人，下同）負
    擔此不對等風險責任，是以中央政府歷年來遭遇類此砂石料
    、鋼製品等原物料飆漲情事，均頒訂有相關物價指數調整辦
    法，藉以彌補承包商」、「本工程依『中央機關已訂約工程
    因應國內物價變動之物價調整處理原則』計算之物調款金額
    為11,081,970元，為雙方所不爭執；且本件物調款由相對人
    於94.05.13向行政院一劑藥委員會請求編列預算補助卷，相
    對人亦認就此鋼飆漲增加成本支出應合理調整工程款予聲請
    人」等語（原審卷第42、43頁反面、44頁）。
  (三)就工期展延補償部分：系爭仲裁判斷書之理由欄貳、一、(五)
    及二、(三)中詳述：「查本工程契約第11條工程變更等規定，
    足認本工程相對人固有隨時變更計畫及增減工程數量之權，
    惟如有增減數量則應參照合約單價計算增減之。工程數量有
    無增減，需視工程項目不言可喻費用之支出有無因變更計畫
    而變動。一般言之，直接費用較具體而固定，間接費用則常
    際工期延長而增加支出，該等費用諸如水電費、房屋租金、
    環保清潔費亦稱時間關聯成本……茲實際工期既超出原合約
    工期幾達60 %，相關管理費等相關成本支出勢因工期延長而
    增加，故聲請人請求相對人就延長工期，按雙方於原合約曾
    已議定之契約金額調整合約價款增加給付，洵屬有理由。」
    、「查工程承攬契約價格之決定因素，除工程規模及工程數
    量外，尚有工期長短之考量，因不計工期或工期延長結果，
    增加管理費等各項直間接成本費用之支出，承包廠商如能提
    出實際支出或受損失之證明，俾供調查核對，自屬可行，惟
    因所有單據錯綜複雜，形式上及實質上之證明調查認定不易
    ，管理費及利潤多寡，又事涉承包商之施工能力及管理能力
    ，難免倚重倚輕，是以合約單價比例法計算，有其合約之依
    據，不失可行。本項依聲請人所主張之各項事實綜合考量各
    項因素，如本工程合約利管費為7%扣除一般合約編列之2%利
    潤，以管理費5%計算，尚符目前營建業整體實際運作情況，
    並依民事訴訟法第222 條規定，以合約單價比例法計算聲請
    人所得請求之工期展延管理費等補償數額，依法作成判斷」
    、「本工程利管費7%計11,216,345元，扣除2%利潤，管理費
    計8,011,675元，依聲請人請求展延天數180天比例計算，且
    本案風險宜由兩造各自負擔一半，各應准許金額為2,081,16
    8元（含 稅）……相對人應調整合約工程款給付予聲請人」
    云云（原審卷第42頁反面、44頁正反面）。
  (四)承上開說明，仲裁庭已就兩造(一)物價調整、(二)工期展延補償
    之兩個爭議，於理由欄詳細論述其實體判斷及法律見解，並
    無被上訴人主張之仲裁法第38條第2 款「應附理由而未附」
    之情事。至於仲裁庭之實體判斷及法律見解，核係仲裁庭之
    職權，非本院所得審查之範疇。
七、綜上所述，被上訴人主張：系爭仲裁判斷判斷有違反仲裁法
    第40條第1項第4款及第38條第2 款等規定，應將系爭仲裁判
    斷關於命其給付13,163,138元及自仲裁判斷書送達上訴人翌
    日起算之法定利息，與命負擔仲裁費用1/2 等部分予以撤銷
    ，為無理由，應予駁回。
    原審就系爭仲裁判斷關於命被上訴人給付13,163,168元本息
    與命負擔仲裁費用等部分予以撤銷，尚有未洽，上訴意旨就
    此指摘原判決不當，求予廢棄改判，為有理由，爰由本院予
    以廢棄改判如主文第二項所示。
    又被上訴人在原審並未請求將系爭仲裁判斷諭知之「其餘請
    求駁回」部分予以撤銷，原審就此被上訴人未聲明之事項，
    竟就此部分之仲裁判斷亦予撤銷之判決，屬訴外裁判，上訴
    人就此部分提起上訴，為有理由，爰由本院併予廢棄。
九、據上論斷：本件上訴為有理由，依民事訴訟法第450 條、第
    78條，判決如主文。
中    華    民    國    95    年    11    月    8     日
                  民事第一庭
                      審判長法  官  張耀彩
                            法  官  盧彥如
                            法  官  林金吾
正本係照原本作成。
如不服本判決，應於收受送達後20日內向本院提出上訴書狀，其
未表明上訴理由者，應於提出上訴後20日內向本院補提理由書狀
（律師資格之人之委任狀；委任有律師資格者，另應附具律師資
格證書及釋明委任人與受任人有民事訴訟法第466條之1第1 項但
書或第2項（詳附註）所定關係之釋明文書影本。
中    華    民    國    95    年    11    月    8     日
                            書記官  張淑芳
附註：
民事訴訟法第466條之1（第1項、第2項）：
對於第二審判決上訴，上訴人應委任律師為訴訟代理人。但上訴
人或其他法定代理人具有律師資格者，不在此限。
上訴人之配偶、三親等內之血親、二親等內之姻親，或上訴人為
法人、中央或地方機關時，其所屬專任人員具有律師資格並經法
院認為適當者，亦得為第三審訴訟代理人。


司法院資訊處製作；財團法人民間司法改革基金會備份。
